臺灣高等法院臺中分院民事判決
109年度上易字第597號
上訴人即附  第一商業銀行股份有限公司清水分公司
帶被上訴人          
法定代理人  洪志展  
訴訟代理人  郭賢傳律師
被上訴人即  鋒泰製衣原料有限公司即聚光興業有限公司
附帶上訴人          
法定代理人  彭政閔即彭政偉

訴訟代理人  吳佩書律師
上列當事人間請求損害賠償事件，上訴人對於中華民國109年9月
9日臺灣臺中地方法院108年度訴字第1677號第一審判決提起上訴
，被上訴人為附帶上訴，本院於110年4月21日言詞辯論終結，判
決如下：
    主  文
上訴及附帶上訴均駁回。
第二審訴訟費用關於上訴部分，由上訴人負擔；附帶上訴部分，
由被上訴人負擔。
    事實及理由
壹、程序部分： 
一、被上訴人即附帶上訴人（下稱被上訴人）之法定代理人由黃
    育仁變更為洪志展，有被上訴人變更登記表附卷可稽，並經
    洪志展聲明承受訴訟（見本院卷第231至235頁），核無不合
    ，先予敘明。
二、本件被上訴人於言詞辯論終結前，就原審判決其敗訴部分提
    起附帶上訴（見本院卷第71頁），合於民事訴訟法第460條
    第1項前段規定，應予准許。
貳、實體部分：　　
一、被上訴人主張：其在上訴人即附帶被上訴人（下稱上訴人）
    處開立帳號為00000000000號之甲種活期存款帳戶（下稱系
    爭支票帳戶），並留存其更名前之「聚光興業有限公司」及
    負責人「彭政偉」之大小印鑑章印文之印鑑卡，作為核對憑
    證，兩造就系爭支票帳戶具有民法第528條之委任關係，依
    同法第535條及銀行法第45條之2第2項規定，上訴人應對系
    爭支票帳戶之核章付款事項，負善良管理人之注意義務。嗣
    於108年2月25日，經不詳之人持面額為新台幣（下同）100
    萬元、未記載收款人之支票一紙(支票號碼LB0000000，下稱
    系爭支票)，向上訴人提示請求兌現，惟系爭支票之上就發
    票人欄位所蓋用之「聚光興業有限公司」、「彭政偉」印文
    ，憑一般人以肉眼對照觀察，即可發現與印鑑卡上印文至少
    有18處顯然不同，上訴人核章人員未依上訴人之業務處理細
    則，利用精密儀器詳細核對辨識，逕以肉眼辨別而為付款，
    顯然未盡善良管理人注意義務而已違背兩造間委任契約之本
    旨，構成不完全給付，導致其受有100萬元之損失。又上訴
    人歷次電話通知其補款時，均不會告知需兌現之支票張數、
    號碼，也未曾告知印文有何不符之處，其根本無從質疑或提
    出任何問題，又其不曾參與上訴人核章程序，就本件損害發
    生或擴大並無過失，無過失相抵規定之適用。爰依民法第22
    7條第2項、第224條及第544條及民法第213條、第203條等規
    定，請求上訴人賠償100萬元，及自108年2月25日起至清償
    日止，以年息百分之五計算之利息。
二、上訴人則以：就系爭支票之核對辨識，業經其所屬台中區域
    中心集中作業部核章人員善盡善良管理人注意義務，若不放
    大核對，單以肉眼詳細比對，實難區別系爭支票印文有18處
    與留存之印鑑卡不符，被上訴人此部分主張已逾越交易上一
    般觀念應負之注意義務。又內政部警政署刑事警察局（下稱
    刑事局）108年12月10日刑鑑字第1088020087號鑑定書（下
    稱系爭鑑定書）固認系爭支票印文與留存印鑑卡印文不一致
    ，然其鑑定過程非僅以肉眼判斷，尚有透過其他儀器輔助，
    不足以證明核章人員未善盡善良管理人注意義務而有過失行
    為。另被上訴人就系爭支票帳戶之支票簿及印鑑章之保管，
    顯有重大過失，致系爭支票遭人竊取偽造，進而盜領；且被
    上訴人經其通知補足票款迄相關款項遭人盜領完畢，倘及早
    發現報警處理，尚可阻止票款遭人領取一空，故被上訴人就
    本件損害之發生或擴大，應負九成之與有過失為是等語置辯
    。
三、原審就被上訴人之上開請求，判決被上訴人一部勝訴、一部
    敗訴之判決即命上訴人應給付被上訴人50萬元本息，並駁回
    其餘之訴。上訴人不服提起上訴，被上訴人則為附帶上訴。
　㈠上訴人上訴聲明：
　⒈原判決不利於上訴人部分廢棄。
　⒉上開廢棄部分，被上訴人在第一審之訴及假執行之聲請，均
    駁回。
　  被上訴人答辯聲明：上訴駁回。
　㈡被上訴人附帶上訴聲明：
　⒈原判決關於駁回後開第二項之訴部分廢棄。
　⒉上廢棄部分，上訴人應再給付被上訴人50萬元，及自108年2
    月25日起至清償日止，按年息百分之5計算之利息。
　  上訴人答辯聲明：附帶上訴駁回。
四、兩造不爭執事實（見本院卷第51頁）：
　㈠被上訴人於102年12月24日向上訴人申辦系爭支票存款帳戶，
    並於開戶印鑑卡上留存公司大小章印鑑式樣，經上訴人同意
    後發給空白支票，系爭支票本於被上訴人請領後，由被上訴
    人之法定代理人彭政偉與會計顏吟汶負責保管。
  ㈡兩造就系爭支票於系爭支票帳戶是否准予兌現存有委任關係
    ，上訴人應負善良管理人注意義務之責，需核對支票上印文
    與所留存印鑑卡上之印文是否相符，始得在系爭支票帳戶之
    存款餘額內付款予執票人。
  ㈢依系爭鑑定書記載，系爭支票上「聚光興業股份有限公司」
    、「彭政偉」之印文與留存印鑑卡之印文均不符。惟系爭鑑
    定書鑑定不一致之結論，非僅以肉眼判斷。
  ㈣系爭支票係由持票人於108年2月23日至○○銀行○○分行存 入代
    收，經票據交換所將支票送達上訴人台中區域中心集中 作
    業部，經核章人員即證人宋○芳以肉眼比對後認定「核印通
    過」後，上訴人通知被上訴人存款不足兌現票款，被上訴人
    之關係企業 齊光實業有限公司於108年2月25日匯入100萬元
    以供兌現票款，再由上訴人就系爭帳戶扣減票款金額100萬
    ，向執票人兌現系爭支票。
  ㈤被上訴人自102年12月起向上訴人申請開設系爭支票帳戶，而
    自斯時起至108年2月止，被上訴人共申領18本支票，除102
    年申領數為50張外，其餘每本100張，合計1750張。
  ㈥訴外人即冒領之人吳嘉晉自108年2月26日每日提領10萬元， 
    迄108年3月7日將票款100萬元提領完畢，然吳嘉晉復經臺灣
     嘉義地方檢察署（下稱嘉義地檢）檢察官為109年度偵字第
    2739號為不起訴處分。
  ㈦如被上訴人請求為有理由時，關於利息起算日以108年2月25
    日（損害發生時）起算。
五、兩造爭執之事項（見本院卷第52頁）：
  ㈠被上訴人依民法第227條第2項、第224條及第544條規定，請
    求上訴人負損害賠償責任，是否有理由？
  ㈡如被上訴人請求為有理由時，上訴人抗辯被上訴人與有過失
    ，應依民法第217條第1項之過失相抵，是否有理由？ 
六、本院得心證之理由：
　㈠上訴人就系爭支票之核對辨識，未盡到善良管理人之注意義
    務，被上訴人自得依民法第544條規定，請求上訴人負損害
    賠償之責：
　⒈按受任人因處理委任事務有過失，或因逾越權限之行為所生
    之損害，對於委任人應負賠償之責；受任人處理委任事務，
    應依委任人之指示，並與處理自己事務為同一之注意，其受
    有報酬者，應以善良管理人之注意為之。民法第544條、第5
    35條定有明文。又銀行法第45條之2第2項亦規定：「銀行對
     存款帳戶應負善良管理人責任。對疑似不法或顯屬異常交
    易 之存款帳戶，得予暫停存入或提領、匯出款項」，依法
    上訴 人亦應對被上訴人甲存帳戶之付款負善良管理人之注
    意義務 。次按甲種存戶簽發支票，委託銀行於見票時無條
    件付款與受款人或執票人者，存戶與銀行間即發生委任關係
    ，銀行有依存戶指示憑留存印鑑付款之義務；換言之，甲種
    活期存款戶與金融機關之關係，為消費寄託與委任之混合契
    約。是本件應審究者應為上訴人之核章人員即證人宋○芳於
    核對辨識系爭支票印文時，有無盡善良管理人之注意義務？
　⒉辨別支票是否偽造之善良管理人之注意義務，在實際上應如
    何認定，往昔司法實務並未為具體之決議，仍表示應依個案
    予以認定（參照最高法院73年度第10次民事庭會議決議意旨
    ）。查上訴人所訂之存款業務約定書第8條第8項記載：「第
    三人偽造、變造申請人留存貴行印鑑之印章而偽造支票，或
    變造、塗改申請人之支票，貴行如已盡善良管理人之注意義
    務，仍不能辨認時，貴行不負賠償之責。…」等語（見本院
    卷第141頁），因兩造既未明確約定支票核對辨識必須以精
    密儀器判斷結果為依據，本院認為上訴人辯稱應以核章人員
    肉眼（或普通眼力）作為辨識標準乙情，尚屬可採。惟所謂
    善良管理人之注意義務，自應依客觀社會觀念在具體個案為
    審酌，亦即善良管理人之注意義務仍應依事件之種類、危險
    之大小、被害利益之輕重、輔助辨識機器設備或系統之提供
    或改善而有所差異，在金融業者審核辨別支票是否為偽造一
    節，除應審核支票之法定要件是否具備，印鑑（印文、簽章
    ）是否與留存者相符等項外，輔助辨識機器設備之提供及科
    技之進步是否顯較以往便利、改善，亦應合併予以考量而影
    響善良管理人注意義務之認定；換言之，如輔助辨識電腦設
    備及印鑑比對軟體已甚為普遍及使用，則以肉眼辨識之審核
    注意義務即應相對隨同提高，方屬適當。 
　⒊經查，上訴人前於108年8月14日以民事陳報狀就支票請領、
    核對時之流程及手續，陳稱如下：經由票據交換所將支票送
    交上訴人台中區域中心集中作業部，再由集中作業部輪值人
    員，將支票正反面掃描存至電腦檔案，負責支票印鑑核對之
    專業人員，啟動個人電腦，進入印鑑核對程序，電腦自動讀
    取支票下端磁字，即顯現該支票開戶分行先前建檔之印鑑印
    文，此時，電腦螢幕一邊為該支票之印鑑印文，另一邊為留
    存之印鑑印文，負責核對之專員，將兩者印鑑印文放大兩倍
    ，以肉眼詳細比對兩者印文有無差異，如未發現兩者之間有
    差異，即點選確認，再由付款分行自發票人甲存帳戶餘額扣
    減票款金額，以兌現支票等語（見原審卷一187頁），核與
    證人宋○芳於原審具結證稱：核對時是從票據影像管理系統
    ，跟支票的影像系統兩邊核對，我們的螢幕約Ａ3 的紙那樣
    大，左邊是票據影像、右邊是分行印鑑卡的影像，兩邊放大
    兩倍做目視核對，目視時有疑慮的時候，可以把印鑑卡的影
    像拖曳到票據影像做比對，因為印鑑卡的影像一般都拍得比
    較正，而票據影像因為客戶蓋章用印方式或印泥乾濕的問題
    ，通常會有點差距，所以拖曳過去時會有一點差異，所以我
    們還是以目視的為標準。發現有問題（如印章印文大小、每
    一個字轉彎處角度）會以目視核對，我們會先判斷區分個人
    戶或公司戶印章的數量，個人戶通常就是一顆印章、公司戶
    就是兩顆以上的印章，我們會先看刻的印章大小、字體，如
    果有疑慮很仔細比對印章每一個字的轉彎度，因為不同字體
    的轉彎處不一樣，如果發現還是不一樣的話，就會用電腦退
    回給分行，讓分行去照會客戶處理。如果第一次發現有疑慮
    ，退回給分行去處理後，我們就不會做第二次比對。分行跟
    客戶確認後核對沒有問題，分行自己就會讓票過，由資訊室
    統一扣款等語大致相符（見原審卷二100頁），堪認上訴人
    就支票核對辨識之作業流程，已提供電腦等機器設備供核對
    人員將印文放大兩倍之方式進行比對，此對其提供電腦判讀
    此支票，亦屬「符合科技或專業水準」可合理期待之安全性
    。
　⒋又查，依原審附件一所示「原銀行印鑑」及「系爭支票」印
    鑑印文之圖像，其中放大兩倍之圖像確有如附件二所示16點
    差異，足認系爭支票上印文與印鑑卡上印文之差異辨識因人
    而異，本件一般人憑肉眼比對觀察，固非輕易即可發現不符
    差異，然經確實比對辨認，仍可發現不符差異，足以讓人對
    系爭支票之印鑑印文真正起疑。而證人宋○芳既屬上訴人職
    員，其是否有辨認出差異，係屬本件責任歸屬之爭執點，如
    逕以證人宋○芳未辨認出有差異之証詞為推斷不須歸責之論
    據，即有邏輯上之因果矛盾，是上訴人此部分抗辯，顯難採
    信。又依上訴人總公司（即第一商業銀行股份有限公司）10
    9年3月12日一總營管字第0000000000號函之說明二，其上記
    載：「…二、依本行業務處理細則規定，支票存款戶所開立
    之支票請求兌付時作業流程如下：㈠應先審視支票所載法定
    要項齊全後，核對支票上之簽章是否與原留印鑑相符。㈡本
    行印鑑暨影像管理系統已全行連線，各分行（或各區域中心
    ）可透過端末連動印鑑影像，再與支票上之簽章以肉眼方式
    比對，如有疑義，得將該等文件放置於印鑑建檔台，利用印
    鑑暨影像管理系統之精密比對功能，如右斜、左斜、垂直、
    水平、透明等方式以肉眼進行比對，核對時應注意該印鑑之
    形式、印紋、字體、點線及特徵，惟若取款印鑑與印鑑影像
    之比對仍有所疑義時（包括精密比對），應以印鑑卡上之原
    留印鑑為核對依據。…」等語（見原審卷二第61至64頁），
    則如前所述，系爭支票之印鑑文經確實核對後，仍可發現其
    差異，上訴人如欲抗辯已盡善良管理人注意義務，自應提出
    系爭支票經上訴人提供予核對人員所使用印鑑暨影像管理系
    統之精密比對功能後，仍無法發現其差異之憑據，然上訴人
    迄於本案言詞辯論終結前，並未提出相關證據佐證其說，則
    上訴人雖以真偽支票之差異處係經刑事局以精密儀器為鑑定
    後始可查知，自非上訴人所屬核對人員以肉眼即可識認，惟
    系爭真偽支票既如上述之經肉眼詳細比對即可發現其差異，
    則有無經精密儀器始可鑑定或係已於鑑定有偽後，始反向以
    人眼比對不客觀等抗辯，尚屬上訴人臆測之詞，亦無足取。
　⒌綜上所述，是上訴人處理前揭委任事務，應有過失，揆之前
    揭說明，被上訴人依民法第544條規定，請求上訴人賠償系
    爭支票遭兌領之款項即100萬元，即屬有據。又依民法第213
    條第1、2項規定，負損害賠償責任者，除法律另有規定或契
    約另有訂定外，應回復他方損害發生前之原狀；因回復原狀
    而應給付金錢者，自損害發生時起，加給利息。又應付利息
    之債務，其利率未經約定，亦無法律可據者，週年利率為5%
    ，亦為民法第205條所明定。系爭支票既於108年2月25日遭
    他人兌領，致被上訴人受有100萬元損害，是被上訴人請求
    上訴人應自108年2月25日起至清償日止，按年息百分之五計
    算之利息，依上開規定，亦屬有據。 
　㈡系爭支票失竊遭盜領，被上訴人受有損害，然被上訴人對於
    損害之發生亦有過失，上訴人得主張過失相抵：
　⒈按損害之發生或擴大，被害人與有過失者，法院得減輕賠償
    金額，或免除之。重大之損害原因，為債務人所不及知，而
    被害人不預促其注意或怠於避免或減少損害者，為與有過失
    。前二項之規定，於被害人之代理人或使用人與有過失 者
    ，準用之，民法第217條定有明文。所謂被害人與有過失，
    只須其行為為損害之共同原因，且其過失行為並有助成損 
    害之發生或擴大者，即屬相當。　 　
　⒉依前揭兩造不爭執事項㈠、㈥所示，足認系爭支票本原由被上
    訴人之法定代理人彭政偉與會計顏吟汶負責保管，且吳嘉晉
    自108年2月26日每日提領10萬元，迄108年3月7日將票款100
    萬元提領完畢等情為真，若被上訴人之法定代理人彭政偉保
    管系爭支票本之際稍加注意，不難發現系爭支票遭人抽取之
    情形，以致於復遭他人盜刻印章簽發系爭支票，最終因上訴
    人核對人員疏於注意比對而遭提領兌現，彭政偉疏於注意，
    於本件損害之擴大，亦與有過失，衡之公平法則，本院基於
    前揭所述各情，審酌雙方原因力之強弱及過失之輕重，認為
    兩造之過失程度均為50% ，故減輕上訴人應賠償金額50% ，
    即上訴人應賠償被上訴人之金額為50萬元本息。被上訴人於
    上開金額範圍內之請求為有理由，應予准許；逾上開准許範
    圍之請求，則屬無據，應予駁回。         
七、綜上所述，被上訴人依民法第544條、第213條規定，請求上
    訴人給付50萬元，及自108年2月25日起至清償日止，按年息
    百分之五計算之利息，於法有據，應予准許，逾此範圍之請
    求，於法無據，不應准許。原審就被上訴人前開應予准許及
    不應准許部分，分別為其勝訴及敗訴判決，於法並無不合。
    上訴人上訴及被上訴人附帶上訴意旨，分別指摘原判決不利
    於己部分為不當，求予廢棄改判，均為無理由，應分別駁回
    其等之上訴與附帶上訴。
八、本件事證已臻明確，兩造其餘之攻擊或防禦方法及所用之證
    據，經本院斟酌後，認為均不足以影響本判決之結果，爰不
    逐一論列，附此敘明。
九、據上論結，本件上訴及附帶上訴均為無理由，依民事訴訟法
    第449條第1項、第78條，判決如主文。
中　　華　　民　　國　　110 　年　　5 　　月　　5 　　日
                  民事第六庭  審判長法　官  楊熾光
                                    法　官  莊宇馨
                                    法　官  郭玄義
正本係照原本作成。       
不得上訴。
                                    書記官  劉雅玲
　　　　　　　　　　　　　　　　　　　
中　　華　　民　　國　　110 　年　　5 　　月　　5 　　日